【裁判字號】    94,訴,253
【裁判日期】    950227
【裁判案由】    常業詐欺
【裁判全文】
臺灣嘉義地方法院刑事判決               94年度訴字第253號
公  訴  人  臺灣嘉義地方法院檢察署檢察官
被      告  戊○○
                      號
            庚○○
                      號之4
上列被告等因常業詐欺案件，經檢察官提起公訴（九十三年度偵
字第五七六六號、九十四年度偵字第七一二號、九十四年度偵字
第二六八號）及移送併辦（庚○○部分：九十四年度偵字第三０
七七號），本院合議庭裁定由受命法官以簡式程序進行審理，判
決如下：
    主  文
戊○○連續幫助連續意圖為自己不法之所有，以詐術使人將本人
之物交付，處有期徒刑伍月，如易科罰金，以參佰元折算壹日。
扣案如附表四所示之物，沒收之。
庚○○連續幫助連續意圖為自己不法之所有，以詐術使人將本人
之物交付，處有期徒刑肆月，如易科罰金，以參佰元折算壹日。
    事  實
一、戊○○因亟需款項，其明知收購他人金融機構帳戶之存摺、
    密碼及金融卡並提供予他人，將遭他人作為詐騙工具使用，
    竟仍基於幫助詐欺之概括犯意，自民國九十四年一月間某日
    起，於雲嘉地區之「求才令」上刊登「存摺買賣」廣告，並
    於如附表一所示時、地，連續以如附表一所示之代價，收購
    如附表一所示之帳戶（含存摺、提款卡、密碼）。再以每本
    新臺幣（下同）四千元之代價轉賣予真實姓名年籍不詳自稱
    「小陳」之成年男子（下稱「小陳」），作為遭詐欺者匯入
    款項及便於行騙者提領匯款使用。
二、庚○○亦因缺錢花用，其明知提供己有金融機構帳戶之存摺
    、密碼及金融卡得以換取現金，且能預見其提供之帳戶有遭
    他人利用作為詐騙工具之可能，竟仍不違其本意，而基於幫
    助詐欺之概括犯意，連續於如附表二所示之時、地，以如附
    表二所示之代價，分別將如附表二所示帳戶之存摺、金融卡
    及密碼販予如附表二所示之人，任其將上開存摺、密碼及提
    款卡等物交付「小陳」（售予戊○○部分）或真實姓名年籍
    不詳自稱「劉先生」之成年男子（下稱「劉先生」；售予己○○部分）或其他真實姓名年籍不詳具有詐欺取財犯意者之
    手中，作為遭詐欺者匯入款項及便於行騙者提領匯款使用。
三、而「小陳」、「劉先生」或其他真實姓名年籍不詳具有詐欺
    取財犯意者取得上開庚○○所提供之金融帳戶後，基於意圖
    為自己不法所有及詐欺取財之概括犯意，先後於如附表三所
    示之時間，以如附表三所示之方式，連續向如附表三所示之
    人行騙，致如附表三所示者陷於錯誤而依其指示匯款至庚○○所提供如附表二所示之金融機構帳戶內，而由「小陳」、
    「劉先生」或其他真實姓名年籍不詳具有詐欺取財犯意者提
    領一空。戊○○、庚○○以此方式幫助「小陳」、「劉先生
    」或其他真實姓名年籍不詳具有詐欺取財者實施詐欺取財行
    為。嗣因如附表三所示者發覺受騙，而報警查辦。庚○○於
    九十三年九月二十九日，為警循線通知到案而查獲；戊○○
    則於九十四年一月二十日下午一時十分許，在嘉義市○○路
    家樂福大賣場前，為警查獲，始知上情。
四、案經丙○○、丁○○、乙○○訴由嘉義市警察局第二分局報
    請臺灣嘉義地方法院檢察署檢察官偵查起訴及移送併辦。
    理  由
一、被告戊○○、庚○○對上開事實迭於警詢時、偵查中、本院
    訊問時及本院審理時均坦承不諱（見本院卷一第59頁、第75
    頁、第87頁、第99頁、第 108頁、第109頁、第232頁、本院
    卷二第91頁、第100頁、第101頁），核與證人即同案被告甲○○、己○○於警詢時、偵查中及本院審理時之證述情節，
    以及證人即告訴人丙○○、丁○○、乙○○於警詢時之指訴
    情節相符，復有告訴人丙○○提出之自動櫃員機交易明細表
    及被害報告單各乙份、告訴人丁○○提出之臺北富邦銀行匯
    款委託單乙份、告訴人乙○○提出之郵政跨行匯款申請書二
    份、求才令影本乙份、搜索扣押筆錄、扣押物品收據、扣押
    物品目錄表、扣押物照片各乙份、被告庚○○於華僑銀行嘉
    義分行之開戶資料及客戶往來明細表乙份、中國信託銀行九
    十四年七月十八日中信銀集作字第94813228533號函（見本
    院卷一第167頁）、誠泰商業銀行嘉義分行九十四年七月二
    十日誠泰銀嘉義字第063號函（見本院卷一第150頁）、合作
    金庫銀行北嘉義分行九十四年七月二十日合金北嘉字第
    0940003632號函、臺南區中小企業銀行九十四年七月二十二
    日（94）南銀總業字第3870號函、中國農民銀行嘉義分行九
    十四年七月二十日農嘉字第9404600025號函（見本院卷一第
    147頁）、中華郵政股份有限公司嘉義郵局九十四年七月二
    十六日嘉營字第0940100763號函（見本院卷一第163頁）所
    附之被告庚○○開戶資料暨各函附件之被告庚○○開戶資料
    及交易明細表、金融機構回應狀態（被告庚○○金融機構開
    戶查詢資料）各乙份附卷可稽，並有如附表四所示之物扣案
    可佐均足徵被告二人上開任意性自白確與事實相符，而堪以
    採信。是本件事證明確，被告二人上開犯行至堪認定，應依
    法論科。
二、按刑法上之幫助犯，係指以幫助之意思，對於正犯資以助力
    ，而未參與實施犯罪之行為者而言，本案被告戊○○、庚○○以幫助他人犯罪之意思，所參與者係詐欺取財構成要件以
    外之行為；而取得被告庚○○帳戶之如附表二所示者或與其
    有詐欺取財犯意聯絡之成年人，以如附表三所示之事由誘騙
    如附表三所示之告訴人匯款而轉入被告庚○○之帳戶，係犯
    刑法第三百三十九條第一項之詐欺取財罪。而上開詐欺取財
    正犯先後如附表三所示之數次詐欺取財犯行，時間緊接，所
    犯係構成要件相同之罪，為連續犯，應依刑法第五十六條規
    定以一罪論。是核被告上開所為，係犯刑法第三百三十九條
    第一項詐欺取財罪之幫助犯。而被告戊○○如附表一所示二
    次收購帳戶之幫助詐欺取財犯行，被告庚○○如附表二所示
    各次販賣帳戶之幫助詐欺取財犯行，時間均緊接，所犯均係
    構成要件相同之罪，為連續犯，均應依刑法第五十六條規定
    以一罪論，並均加重其刑。又被告所犯上開幫助詐欺取財罪
    ，為從犯，均應依刑法第三十條第二項之規定，按正犯之刑
    減輕之，並均與上開連續犯加重部分，先加後減之。至公訴
    意旨固認被告二人所犯係刑法第三百四十條常業詐欺罪之幫
    助犯等語，固非無見。惟按刑法所謂「常業」，指反覆以同
    種類行為為目的之社會活動之職業性犯罪而言。本案依被告
    二人之供述、告訴人之指訴、被告庚○○之開戶資料、交易
    明細表及告訴人出具之自動櫃員機交易明細表等證據，僅能
    證明取得被告庚○○帳戶之如附表二所示者或與其有詐欺取
    財犯意聯絡者，以如附表三所示之方式向各該告訴人詐欺取
    財，尚無其他積極事證可資證明取得被告庚○○帳戶之真實
    姓名年籍不詳之成年人有恃該行為營生之客觀事實，自難論
    以上開正犯為常業犯，是公訴意旨認被告二人所犯係幫助常
    業詐欺罪嫌，尚有未洽，惟起訴事實與本院認定事實尚屬同
    一，爰變更起訴法條；再被告庚○○如附表二編號一、編號
    六所示部分犯行，起訴意旨雖未論及，然與起訴書所載部分
    幫助詐欺犯行有連續犯之裁判上一罪關係，應為起訴效力所
    及，本院自得併予審判；另按共同正犯因相互間利用他人之
    行為，以遂行其犯意之實現，而有責任共同原則之適用。惟
    幫助犯僅係對於犯罪構成要件以外行為為加工，並無共同犯
    罪之意思，自不適用該責任共同原則，公訴意旨認被告二人
    就上開犯行，應論以共同正犯，容有誤會，均附此敘明。爰
    審酌被告二人為圖小利，被告戊○○竟為詐欺取財之正犯收
    購金融機構帳戶，被告庚○○則將金融機構帳戶存摺交予真
    實姓名、年籍不詳之人，供不法之徒詐欺他人財物，均幫助
    詐欺者得以隱匿其真實身分，減少遭查獲之風險，且使警察
    機關追查真正幕後詐欺正犯憑添困擾，造成社會及金融秩序
    紊亂，以及被告二人犯罪後均能坦承犯行之態度等一切情狀
    ，分別量處如主文所示之刑，併均諭知如易科罰金之折算標
    準，以資懲儆。而扣案如附表四所示之物（本院九十四年度
    保管檢字第三五三號二之一編號一至編號四），均為被告戊○○所有，其中附表四編號一至編號三所示之物為本件幫助
    詐欺取財犯行所得之物，如附表四編號四所示之物則為供本
    件幫助詐欺取財犯行所用之物，此為被告戊○○供承在卷，
    爰分別依刑法第三十八條第一項第二款、第三款宣告沒收。
    至被告庚○○因交付「阿龍」、「小陳」、同案被告己○○
    及姓名年籍不詳之成年男子如附表二所示帳戶之存摺、提款
    卡等物，雖係供犯罪所用之物，惟未經扣案，又非違禁物，
    爰不為沒收之諭知，附此敘明。
三、公訴意旨另以：被告戊○○、庚○○基於使詐欺集團得以掩
    飾重大犯罪所得財物之犯意，被告戊○○收購如附表一所示
    之金融帳戶，而被告庚○○將其所有如附表二所示之金融機
    構存摺、密碼及金融卡出賣予如附表二所示真實姓名年籍不
    詳姓名之成年人使用，作為轉帳之帳戶，藉以掩飾常業詐欺
    所得款項而使之不易追查，因嗣有如附表三所示之告訴人匯
    款至被告庚○○上開所出售之帳戶，並為詐欺集團人員提領
    一空，因認被告二人涉嫌刑法第三十條第一項前段、洗錢防
    制法第九條第一項之幫助洗錢罪嫌。惟按犯罪事實應依證據
    認定之，無證據不得認定其犯罪事實；不能證明被告犯罪者
    ，應諭知無罪之判決，刑事訴訟法第一百五十四條第二項及
    同法第三百零一條第一項分別定有明文。次按洗錢行為係指
    行為人為掩飾或隱匿自己或他人「重大犯罪」所得財物或財
    產上之利益，或行為人收受、搬運、寄藏、故買或牙保他人
    因重大犯罪所得財物或財產上之利益，洗錢防制法第二條規
    定甚明。故洗錢防制法之制定，旨在規範特定「重大犯罪」
    不法所得之資金或財產，藉由洗錢行為，諸如經由各種金融
    機關或其他交易管道，轉換成為合法來源之資金或財產，以
    切斷資金與當初犯罪行為之關連性，俾便於隱匿其犯罪行為
    或該資金不法來源或本質，以逃避追訴、處罰。是該法之制
    定背景，主要係針對預防鉅額贓款，經由洗錢行為轉變為合
    法來源，造成資金流向之中斷，使偵查機關無法藉由資金之
    流向，追查不法前行為之犯罪行為人，足見其所保護之法益
    為國家對特定重大犯罪之追訴及處罰；至對於不法之前行為
    其所侵害之一般法益，則因已有該當各行為之構成要件加以
    保護，自非洗錢防制法所欲規範之對象。查本件取得被告戊○○所收購以及被告庚○○所販賣之金融機構帳戶真實姓名
    、年籍不詳之成年人，固以如附表三所示之方式向如附表三
    所示之告訴人詐欺取財，然尚無其他積極事證可資證明取得
    帳戶之真實姓名、年籍不詳之成年人有恃該行為營生之客觀
    事實，故難論以上開正犯為常業犯，而無由認定其構成「常
    業詐欺罪」，業如上述。準此，本件詐欺取財之正犯所構成
    之犯罪則非洗錢防制法第三條所定之「重大犯罪」，是其行
    為顯與洗錢防制法第二條第一款所稱「洗錢」之構成要件並
    不該當，而被告二人縱有幫助正犯實施詐欺取財犯行之行為
    ，亦不構成同法第九條第一款洗錢罪之幫助犯。惟公訴人認
    此部分犯行與其所起訴之犯行，有想像競合犯之裁判上一罪
    關係，爰不另為無罪之諭知，附此敘明。
據上論斷，應依刑事訴訟法第二百七十三條之一第一項、第二百
九十九條第一項前段、第三百條，刑法第三十條第一項前段、第
三百三十九條第一項、第五十六條、第三十條第二項、第四十一
條第一項前段、第三十八條第一項第二款、第三款，罰金罰鍰提
高標準條例第一條前段、第二條，判決如主文。
本案經檢察官吳咨泓到庭執行職務。
中    華    民    國    95    年     2    月    27    日
                  刑事第四庭  法  官  曾宏揚
上列正本證明與原本無異。
如不服本判決，應於判決送達後10日內向本院提出上訴狀（應附
繕本）。告訴人或被害人如對於本判決不服者，應具備理由請求
檢察官上訴，其上訴期間之計算係以檢察官收受判決正本之日期
為準。
中    華    民    國    95    年     2    月    27    日
                              書記官  陳慶昀
附錄論罪科刑法條全文：
中華民國刑法第339條第1項
(普通詐欺罪)
意圖為自己或第三人不法之所有，以詐術使人將本人或第三人之
物交付者，處5年以下有期徒刑、拘役或科或併科1千元以下罰金
。
附表一：
┌─┬─┬──────┬─────┬─────┬───┐
│編│戶│收        購│收      購│收      購│收  購│
│號│名│帳        號│時      間│地      點│金  額│
├─┼─┼──────┼─────┼─────┼───┤
│一│羅│水上郵局0051│94年1月12 │嘉義縣水上│新臺幣│
│  │元│0000000000號│日23時許  │鄉水上農會│1000元│
│  │隆│            │          │前        │      │
├─┼─┼──────┼─────┼─────┼───┤
│二│何│頭橋郵局0051│94年1月19 │嘉義縣民雄│新臺幣│
│  │銘│0000000000號│日13時許  │鄉頭橋郵局│2000元│
│  │詮│            │          │前        │      │
└─┴─┴──────┴─────┴─────┴───┘
附表二：
┌─┬─┬──────┬─────┬─────┬───┬──┐
│編│戶│出        售│出      售│出      售│出  售│出售│
│號│名│帳        號│時      間│地      點│金  額│對象│
├─┼─┼──────┼─────┼─────┼───┼──┤
│  │羅│中國農民銀行│93年9月21 │嘉義市西區│新臺幣│綽號│
│一│元│嘉義分行    │日15時許  │大統路與玉│500元 │「阿│
│  │隆│            │          │康路口    │      │龍」│
│  │  │            │          │          │      │之成│
│  │  │            │          │          │      │年男│
│  │  │            │          │          │      │子  │
├─┼─┼──────┼─────┼─────┼───┼──┤
│二│羅│中國信託銀行│93年9月23 │嘉義縣水上│新臺幣│劉  │
│  │元│嘉義分行0825│日某時許  │交流道    │2500元│俊  │
│  │隆│00000000號  │          │          │      │宏  │
├─┼─┼──────┼─────┼─────┼───┼──┤
│三│羅│誠泰銀行嘉義│93年9月23 │嘉義縣水上│新臺幣│劉  │
│  │元│分行00000000│日某時許  │交流道    │1500元│俊  │
│  │隆│00000000號  │          │          │      │宏  │
├─┼─┼──────┼─────┼─────┼───┼──┤
│四│羅│合作金庫北嘉│93年9月25 │嘉義市「興│新臺幣│劉  │
│  │元│義分行152087│日13時許  │嘉公園」  │1000元│俊  │
│  │隆│0000000號   │          │          │      │宏  │
├─┼─┼──────┼─────┼─────┼───┼──┤
│五│羅│臺南中小企業│93年9月25 │嘉義市「興│新臺幣│劉  │
│  │元│銀行嘉義分行│日13時許  │嘉公園」  │1000元│俊  │
│  │隆│000000000000│          │          │      │宏  │
│  │  │0號         │          │          │      │    │
├─┼─┼──────┼─────┼─────┼───┼──┤
│六│羅│華僑銀行嘉義│93年10月6 │嘉義市某不│新臺幣│真實│
│  │元│分行00000000│日某時    │詳處所    │2000元│姓名│
│  │隆│154232號    │          │          │      │年籍│
│  │  │            │          │          │      │不詳│
│  │  │            │          │          │      │成年│
│  │  │            │          │          │      │男子│
├─┼─┼──────┼─────┼─────┼───┼──┤
│七│羅│水上郵局0051│94年1月12 │嘉義縣水上│新臺幣│許  │
│  │元│0000000000號│日23時許  │鄉水上農會│1000元│永  │
│  │隆│            │          │前        │      │昆  │
└─┴─┴──────┴─────┴─────┴───┴──┘
附表三：
┌──┬───┬───────────────────┐
│編號│被害人│詐騙手法（含時間、地點）、金額及帳戶  │
├──┼───┼───────────────────┤
│ 一 │丙○○│94年1月18日某時許，以電話向丙○○佯稱 │
│    │      │援交需要先匯款，使丙○○陷於錯誤至嘉義│
│    │      │市○區○○里○○○路輔仁中學前第一銀行│
│    │      │之自動櫃員機依詐騙者電話指示，而於同日│
│    │      │5時47分許，誤把自己金融存簿之74,321元 │
│    │      │，轉帳匯至如附表二編號七所示帳戶內。  │
├──┼───┼───────────────────┤
│ 二 │丁○○│94年2月21日10時許，以電話向丁○○佯稱 │
│    │      │為其弟弟，亟需8萬元急用，使丁○○陷於 │
│    │      │錯誤，因而於同日13時30分許至臺北銀行天│
│    │      │母分行以電匯方式，匯款8萬元至如附表二 │
│    │      │編號六所示帳戶內。                    │
├──┼───┼───────────────────┤
│ 三 │乙○○│94年2月22日13時許，以電話向乙○○佯稱 │
│    │      │為其兒子，因支票到期亟需10萬支付，使李│
│    │      │榮一陷於錯誤，因而於同日某時至高雄縣大│
│    │      │樹鄉○○街郵局匯款10萬元至如附表二編號│
│    │      │六所示帳戶內。                        │
└──┴───┴───────────────────┘
附表四：（本院九十四年度保管檢字第三五三號二之一編號一至
           編號四）
┌──┬───────────┬───────────┐
│編號│物    品     名     稱│備                  註│
├──┼───────────┼───────────┤
│一  │何銘詮郵局存摺一本    │                      │
├──┼───────────┼───────────┤
│二  │何銘詮郵局金融卡一張  │                      │
├──┼───────────┼───────────┤
│三  │郵局自動櫃員機交易明細│                      │
│    │表一張                │                      │
├──┼───────────┼───────────┤
│四  │行動電話二支          │                      │
└──┴───────────┴───────────┘


司法院資訊處製作；財團法人民間司法改革基金會備份。
